【裁判字號】    92,訴,764
【裁判日期】    921031
【裁判案由】    偽造文書等
【裁判全文】
臺灣臺北地方法院刑事判決                          九十二年度訴字第七六四號
    公  訴  人  臺灣臺北地方法院檢察署檢察官
    被      告  戊○○
    選任辯護人  陳德聰律師
右列被告因偽造文書等案件，經檢察官提起公訴（九十一年度偵字第二三三二八號）
，本院判決如左：
    主  文
戊○○共同連續行使偽造公文書，足以生損害於公眾及他人，處有期徒刑壹年貳月，
緩刑伍年，緩刑期內付保護管束。如附表所示之物均沒收。
    事  實
一、戊○○因於民國九十年間並無所得收入，恐無法順利申辦信用貸款，遂於九十一
    年九月間，委由真實姓名、年籍不詳之黃姓成年男子代其向銀行辦理貸款申請，
    其明知黃姓成年男子所交付，性質上屬於私文書之昶宏建設股份有限公司（下稱
    昶宏公司）九十年各類所得扣繳暨免扣繳憑單（載明戊○○於九十年間自昶宏公
    司領得新臺幣（下同）五十萬一千二百六十八元）、性質上屬於關於服務之特種
    文書之昶宏公司員工在職證明書（含其上「昶宏建設股份有限公司」及「乙○○
    」印文，記載戊○○於八十七年三月一日起在昶宏公司任職）、屬於公文書之財
    政部臺灣省北區國稅局九十年度綜合所得稅各類所得資料清單（含其上「財政部
    臺灣省北區國稅局臺北縣分局全功能櫃臺專用章」、「稅務員丙○○」之印文，
    記載戊○○於九十年間自昶宏公司領得五十萬一千二百六十八元之薪資）均為內
    容不實之偽造文書，竟基於意圖為自己不法所有之犯意聯絡、及連續行使偽造私
    文書、連續行使偽造特種文書、連續行使偽造公文書之概括犯意聯絡，先以七千
    元之代價，於九十一年九月十七日，推由黃姓男子持上開偽造文書副本向位於臺
    北市○○區○○路一段五號之世華銀行消費金融部（下稱世華銀行）申請信用貸
    款五十萬元，復於九十一年九月廿五日下午三時許，由戊○○前往世華銀行辦理
    對保，並持前開偽造文書正本向銀行人員行使，均足以生損害於昶宏公司、世華
    銀行及財政部臺灣省北區國稅局對於所得資料管理之正確性，以此方式為詐術欲
    使世華銀行陷於錯誤而交付貸款，幸為該行風險管理人員甲○○發覺，報警查獲
    而詐欺不遂。
二、案經臺北市政府警察局內湖分局移送臺灣臺北地方檢察署檢察官偵查起訴。
    理  由
一、訊據被告戊○○固不諱言於九十一年間始在昶宏公司任職，並無於九十年間自昶
    宏公司領得五十萬一千二百六十八元薪資，因所得不高恐無法順利貸款，於九十
    一年九月間以七千元代價委託真實姓名、年籍不詳之黃姓男子為其申辦信用貸款
    五十萬元，並於九十一年九月廿五日下午三時許前往世華銀行對保簽名以完成後
    續貸款事宜時為警查獲等情，惟矢口否認有上揭犯行，辯稱：伊之前從未向銀行
    借過錢，黃姓男子稱用
    黃姓男子，九十一年九月廿五日世華銀行通知伊前往對保，伊看見銀行拿出很多
    份資料，上面都是伊的名字，沒有仔細看文件內容，就依黃姓男子先前指示直接
    簽名，沒有於對保時持偽造之昶宏公司九十年各類所得扣繳暨免扣繳憑單、昶宏
    公司員工在職證明書、財政部臺灣省北區國稅局九十年度綜合所得稅各類所得資
    料清單正本向世華銀行對保人員行使，是對保時銀行人員才將上開文件拿出來，
    伊不知道上開文件係偽造云云。經查：
    (一)被告於九十一年間始開始任職於昶宏公司，而非於八十七年三月一日起任職，
      業據被告坦認屬實；又被告未於九十年間受領昶宏公司所發五十萬一千二百六
      十八元薪資，昶宏公司復未製作被告九十年各類所得扣繳暨免扣繳憑單，卷附
      財政部臺灣省北區國稅局九十年度綜合所得稅各類所得資料清單上「財政部臺
      灣省北區國稅局臺北縣分局全功能櫃臺專用章」、「稅務員丙○○」之印文均
      為偽造等情，復據證人即昶宏公司負責人乙○○（亦為前開各類所得扣繳暨免
      扣繳憑單上所載之扣繳義務人）、證人即財政部北區國稅局臺北縣分局稅務員
      丙○○分別到庭證述屬實（見本院九十二年七月八日、十月二日訊問筆錄），
      並有卷附財政部財稅資料中心九十二年九月十九日資五字第九二一四六四九六
      號函（覆稱被告於八十四年度至九十年度均無申報稅捐資料、亦無財產歸戶資
      料）、財政部臺灣省北區國稅局新莊稽徵所九十二年九月廿九日北區國稅新莊
      一字第０九二一０二八八五五號函（覆稱昶宏公司九十年度並無申報被告薪資
      所得）、「財政部臺灣省北區國稅局臺北縣分局全功能櫃臺專用章」、「稅務
      員丙○○」之真正印文等在卷可稽，是本件所憑以申請貸款而行使之昶宏公司
      九十年各類所得扣繳暨免扣繳憑單、昶宏公司員工在職證明書、財政部臺灣省
      北區國稅局九十年度綜合所得稅各類所得資料清單均係偽造，可堪認定。
    (二)世華銀行於九十一年九月十七日收受被告辦理信用貸款之申請，該申請並檢附
      前開偽造之昶宏公司九十年各類所得扣繳暨免扣繳憑單、昶宏公司員工在職證
      明書、財政部臺灣省北區國稅局九十年度綜合所得稅各類所得資料清單等資料
      而向世華銀行行使，業據世華銀行函覆屬實，有該行九十二年十月三日（九二
      ）世消金字第０一七四號函在卷可稽；被告雖否認知悉該黃姓男子有以偽造之
      上開文書向世華銀行行使以申貸之情云云，然查：被告前於警、偵訊時供稱：
      「（九月廿五日下午三點是否持偽造扣繳憑單去辦貸款？）我不知道是假的，
      我委託人辦好他們幫我送去銀行，今天下午銀行通知我去簽名就被查獲。（之
      前有無看過扣繳憑單？）有。」」「（該黃姓男子幫你取得國稅局之資料證明
      文件有無收費？收費用途為何？）有收費新臺幣七千元整，他說因為這二張資
      料證明文件很難取得，所以收費比較高。」等語（見偵卷第六頁、第十五頁反
      面）明確，是被告顯然業已見過上開偽造文書，覺得滿意而支付七千元對價，
      推由黃姓男子向世華銀行行使，可堪認定；又被告另否認曾於九十一年九月二
      十五日對保時另持前開偽造文書之正本向世華銀行對保人員行使，然查：於九
      十一年九月廿五日對保時，因世華銀行要求貸款人需帶證明文件正本以供核對
      ，被告復持上開偽造之昶宏公司九十年各類所得扣繳暨免扣繳憑單、昶宏公司
      員工在職證明書、財政部臺灣省北區國稅局九十年度綜合所得稅各類所得資料
      清單正本向世華銀行人員行使，經世華銀行承辦人員核對正副本無誤，並在原
      收受之副本上蓋用「與正本核對無誤」之字樣，將被告攜來之上開資料正本發
      還被告等情，業據證人即於被告對保時在場之世華銀行風險管理人員甲○○到
      庭結證屬實（見本院九十二年七月八日、九十二年十月二十八日訊問筆錄），
      並有卷附昶宏公司九十年各類所得扣繳暨免扣繳憑單副本、財政部臺灣省北區
      國稅局九十年度綜合所得稅各類所得資料清單副本各一紙（上均有「與正本核
      對無誤」之戳章及被告之簽名）在卷可佐，堪認被告於對保時有持上開偽造之
      昶宏公司九十年各類所得扣繳暨免扣繳憑單、昶宏公司員工在職證明書、財政
      部臺灣省北區國稅局九十年度綜合所得稅各類所得資料清單等文書向世華銀行
      人員行使。綜上，被告辯稱：先前從未見過該等偽造文書，係對保時銀行人員
      出示才第一次看到，亦未攜帶偽造文書正本行使云云，顯無可採。
    (三)上開昶宏公司九十年各類所得扣繳暨免扣繳憑單、昶宏公司員工在職證明書、
      財政部臺灣省北區國稅局九十年度綜合所得稅各類所得資料清單影本均為偽造
      ，被告先推由黃姓男子向世華銀行行使上開偽造文書以申請貸款，嗣又親自攜
      上開偽造文書正本向世華銀行行使以辦理對保，已如前述；被告另辯稱不知該
      等文書均為偽造云云，然查：訊之被告自承並非於八十七年三月一日開始任職
      於昶宏公司、亦無於九十年間在昶宏公司任職並受領五十萬一千二百六十八元
      薪資一事明確，核均與上開文書之記載內容不符，被告既然於行使之前即曾閱
      覽並持有上開文件，豈有渾然不覺之理？且查：被告於警訊時供稱：「黃姓男
      子到我家說可以幫我辦理資料申請到貸款，我以為他是銀行的行員所以不疑有
      他，就把
      這二張偽造國稅局之證明文件到我家給我看，並且吹噓說他多有辦法可以取得
      這二張文件，並叫我被一些基本資料，說如果銀行打電話來問就這樣回答他們
      就可以了。」等語；且被告對於其委託黃姓男子申辦貸款一事，復供稱：「我
      找黑市，黑市有辦法。」「看到文件上文字我有懷疑，但是黃姓男子交代只要
      簽字就可以，於是我就簽了。」「（你是否知悉黃姓男子幫你辦理貸款是違法
      ？）我不清楚，他說黑市可以辦得出來，我才委託他辦理。」「黃姓男子向我
      說如果銀行拿資料給你寫，你就寫下去，我沒有看這些文件是否實在，我聽說
      黑市都有辦下來。」等語明確（見本院九十二年七月八日、九月四日訊問筆錄
      ），是被告顯然對於上開文件均係偽造之情有所認識，猶持以行使，以此作為
      詐欺世華銀行錯誤評估其財力狀況以求放款之手段，可堪認定，被告辯稱對保
      前從未見過上開文件，於對保時始見到上開文件但未詳細閱覽即行簽名確認，
      以此爭執並無行使偽造公文書、私文書之故意云云，均非可信。
    (四)被告另聲請：傳訊證人陳莊燁，以證明陳莊燁確有介紹黃姓男子與之認識；傳
      訊證人即陪同被告對保之被告前夫林源益、證人即世華銀行徵信人員丁○○，
      以證明對保過程；傳訊證人即承辦本案之臺北市政府警察局內湖分局康樂派出
      所員警，以證明本件係世華銀行惡意構陷被告云云，然查：即令確為被告所
      指之「陳莊燁」介紹黃姓男子與之認識，亦無從逕認「陳莊燁」與被告及黃姓
      即無調查之必要；被告於警、偵訊及歷次審理時均未曾提及曾與前夫林源益
      一同前往銀行對保，遲至偵審已歷一年有餘，始突然陳稱係林源益與伊一同前
      往對保，被告又與證人林源益曾有夫妻關係，是林源益證詞是否將有偏袒捏造
      之情，大堪置疑，況相關對保細節，業經與被告素未謀面、亦無仇隙之證人甲○○證述屬實，復有卷附昶宏公司九十年各類所得扣繳暨免扣繳憑單副本、財
      政部臺灣省北區國稅局九十年度綜合所得稅各類所得資料清單副本各一紙（上
      均有「與正本核對無誤」之戳章及被告之簽名）在卷可佐，自無傳訊證人林源
      益之必要；至證人丁○○前業經本院傳訊到庭，雖其證稱並未發現本件貸款徵
      信過程有何異狀（見本院九十二年十月二日訊問筆錄），固與證人甲○○證稱
      ：「本件被告對保時，被我們報警查獲，可能是徵信人員發現有異況，對她所
      提出的資料作查證的動作。」等語（見本院九十二年七月八日訊問筆錄）並非
      一致，然本件被告確有行使上開偽造文書之行為，已如前述，況證人甲○○前
      開證詞僅係臆測而非確知本件係徵信人員發現有異而查獲，被告聲請傳訊證人
      丁○○以證明證人甲○○所言不實，顯屬無稽，自亦無再傳訊證人丁○○之必
      要；被告空言主張世華銀行特意構陷，然毫無何證據以供釋明，世華銀行對
      於申請貸款之客戶竟以偽造證據之方式構陷，殊違常情，被告聲請傳訊證人康
      恩崇，以證明世華銀行構陷云云，自亦無必要，均附此敘明。綜上所述，本件
      事證明確，被告犯行堪以認定，應依法論科。
二、按員工在職證明書，為關於服務之證書，偽造此種員工在職證明書者，應論以刑
    法第二百十二條之偽造特種文書罪（最高法院八十六年臺上字第四八０一號判決
    意旨參照）；次查被告推由黃姓男子或自身持前開偽造之昶宏公司九十年各類所
    得扣繳暨免扣繳憑單、昶宏公司員工在職證明書、財政部臺灣省北區國稅局九十
    年度綜合所得稅各類所得資料清單向世華銀行行使，自足以生損害前開偽造文書
    名義上製作人之昶宏公司及財政部臺灣省北區國稅局對於所得資料管理之正確性
    ，更足生損害於前開偽造文書行使對象之世華銀行。又按已著手於犯罪行為之實
    行而不遂者，為未遂犯，刑法第二十五條第一項定有明文，本件被告向世華銀行
    行使上開偽造文書以求能使世華銀行錯誤評估其財力狀況而放款，應認被告已著
    手實行犯罪構成要件之施用詐術行為，惟未達於使人將本人獲第三人之物交付之
    結果。核被告所為，係犯刑法第二百十六條、第二百十一條行使偽造公文書罪，
    第二百十六條、第二百十條行使偽造私文書罪，第二百十六條、第二百十二條行
    使偽造特種文書罪、第三百三十九條第三項、第一項詐欺取財未遂罪，被告與真
    實姓名、年籍不詳之黃姓成年男子就上開犯行，有犯意聯絡及行為分擔，皆為共
    同正犯。被告二次行使偽造公文書、行使偽造特種文書、行使偽造私文書，個別
    之犯行時間緊接、方法相近、觸犯構成犯罪要件相同之罪名，顯係分別基於概括
    犯意，應各依連續犯之規定論以一罪，並各依法加重其刑，被告行使偽造私文書
    、行使偽造特種文書、行使偽造公文書之目的在於詐欺取財，所犯四罪間，有方
    法目的之牽連關係，從一重之行使偽造公文書罪處斷。公訴人雖僅就被告行使偽
    造私文書、公文書及詐欺取財未遂罪嫌提起公訴，惟檢察官就犯罪事實一部起訴
    者，效力及於全部，本件被告所犯行使偽造特種文書之犯罪事實，與已起訴之部
    分有牽連犯裁判上一罪關係，本院自應就此部分併予審判，附此敘明。爰審酌被
    告明知無力清償貸款，竟甘於採取偽造公文書之方式詐騙銀行以求順利放款，然
    銀行尚未遭騙放款，其犯罪動機、目的、手段、所生之危害，嗣後否認犯行，犯
    後態度不佳等一切情狀，量處如主文所示之刑。查被告前雖曾因詐欺取財罪，經
    臺灣板橋地方法院八十六年訴字第一０二九號判決判處有期徒刑六月，緩刑三年
    確定，然業於八十九年十二月二十一日緩刑期滿未經撤銷緩刑宣告，視為前開刑
    之宣告失其效力，有臺灣高等法院被告全國前案紀錄表一紙在卷可稽，因被告係
    為求銀行願意核貸而為本件犯行，經此起訴審判，當知所警惕，信無再犯之虞，
    本院認所宣告之刑以暫不執行為適當，並諭知緩刑五年，緩刑期內並依刑法第九
    十三條第一項交付保護管束，以啟自新。被告前推由黃姓男子向世華銀行申辦貸
    款時所檢附之昶宏公司九十年各類所得扣繳暨免扣繳憑單、昶宏公司員工在職證
    明書、財政部臺灣省北區國稅局九十年度綜合所得稅各類所得資料清單副本，業
    經向世華銀行提出收存而不復為被告所有，然其中財政部臺灣省北區國稅局九十
    年度綜合所得稅各類所得資料清單副本上偽造之「財政部臺灣省北區國稅局臺北
    縣分局全功能櫃臺專用章」、「稅務員丙○○」印文，昶宏公司員工在職證明書
    副本上偽造之「昶宏建設股份有限公司」、「乙○○」印文，均應依刑法第二百
    十九條沒收之，又被告辦理對保時持以行使昶宏公司九十年各類所得扣繳暨免扣
    繳憑單正本、昶宏公司員工在職證明書正本（含其上「昶宏建設股份有限公司」
    及「乙○○」印文）、財政部臺灣省北區國稅局九十年度綜合所得稅各類所得資
    料清單正本（含其上偽造之「財政部臺灣省北區國稅局臺北縣分局全功能櫃臺專
    用章」、「稅務員丙○○」印文），於行使後業已發還被告，為被告所有且供犯
    罪所用之物，雖未扣案，然無從證明業已滅失，爰依刑法第三十八條第一項第二
    款規定沒收之。
三、公訴意旨另以：被告與真實姓名、年籍不詳之黃姓成年男子基於偽造公文書、私
    文書之犯意聯絡，推由該黃姓男子偽造「稅務員丙○○」之印文及「財政部臺灣
    省北區國稅局臺北縣分局全功能櫃專用章」之公印文，而偽造戊○○九十年度各
    類所得扣繳暨免扣繳憑單、財政部臺灣省北區國稅局九十年度綜合所得稅各類所
    得資料清單，因認被告另涉有刑法第二百十條偽造私文書罪、刑法第二百十一條
    偽造公文書罪、刑法第二百十七條偽造印文罪、刑法第二百十八條偽造公印文罪
    嫌。然查：前開財政部臺灣省北區國稅局九十年度綜合所得稅各類所得資料清
    單，為公務員職務上制作之文書，乃公文書，固無疑義，然刑法第二百十八條第
    一項所稱之「公印」，係指由政府依印信條例第六條相關規定製發之印信，用以
    表示公署或公務員之資格，即俗稱之大印及小官章而言（最高法院八十九年台上
    字第三一五五號判決、七十一年台上字第一八三一號判例意旨參照），本件財政
    部臺灣省北區國稅局九十年度綜合所得稅各類所得資料清單上「財政部臺灣省北
    區國稅局臺北縣分局全功能櫃專用章」，僅足為該機關內一部份之識別，尚非公
    印文之一種，公訴意旨認此為偽造之「公印文」，尚有誤會；被告固係因擔心
    九十年度無所得收入、無法辦理信用貸款，而委託黃姓男子代其辦理並行使前開
    偽造公、私文書提出申請，並進而於對保時親自向世華銀行行使該偽造公、私文
    書，然尚乏積極證據足認被告於委託黃姓男子辦理貸款之際，即知黃姓男子係欲
    以偽造扣繳憑單、所得資料清單、在職證明書之方式向銀行申貸，僅能認定被告
    係明知黃姓男子其後所交付之扣繳憑單、所得資料清單均係偽造，猶與黃姓男子
    有行使公、私、特種文書之犯意聯絡，先推由黃姓男子行使，自己再親自持以行
    使，是尚難認被告亦有偽造公、私、特種文書（兼及偽造印章、印文）之犯意聯
    絡，此部分犯罪嫌疑顯有不足，然公訴意旨認上開二部分與前揭論罪科刑之行使
    偽造公、私文書犯行有高低度行為之實質上一罪關係，爰均不另為無罪之諭知。
據上論斷，應依刑事訴訟法第二百九十九條第一項前段、刑法第二十八條、第五十六
條、第二百十條、第二百十一條、第二百十二條、第二百十六條、第三百三十九條第
一項、第三項、第五十五條、第七十四條第一款、第九十三條第一項、第三十八條第
一項第二款、第二百十九條，罰金罰鍰提高標準條例第一條前段，判決如主文。
本案經檢察官黃玉婷到庭執行職務
中      華      民      國    九十二    年      十      月      三十一  日
                                      臺灣臺北地方法院刑事第十二庭
                                          審判長法  官  林銓正
                                                法  官  胡宏文
                                                法  官  張永宏
右正本證明與原本無異。
如不服本判決，應於判決送達後十日內，向本院提出上訴狀。
                                                書記官 黃瓊滿
中      華      民      國    九十二    年      十一      月      三    日
附錄本件論罪科刑法條全文
刑法第二百十條
偽造、變造私文書，足以生損害於公眾或他人者，處五年以下有期徒刑。
刑法第二百十一條
偽造、變造公文書，足以生損害於公眾或他人者，處一年以上七年以下有期徒刑。
刑法第二百一十二條
偽造、變造護照、旅券、免許證、特許證及關於品行、能力服務或其他相類之證書、
介紹書，足以生損害於公眾或他人者，處一年以下有期徒刑、拘役或三百元以下罰金
。
刑法第二百十六條
行使第二百十條至第二百十五條之文書者，依偽造、變造文書或登載不實事項或使登
載不實事項之規定處斷。
刑法第三百三十九條
意圖為自己或第三人不法之所有，以詐術使人將本人或第三人之物交付者，處五年以
下有期徒刑、拘役或科或併科一千元以下罰金。
以前項方法得財產上不法之利益或使第三人得之者，亦同。
前二項之未遂犯罰之。
附表
一、財政部臺灣省北區國稅局九十年度綜合所得稅各類所得資料清單影本上偽造之「
    財政部臺灣省北區國稅局臺北縣分局全功能櫃臺專用章」、「稅務員丙○○」印
    文各壹枚；昶宏公司員工在職證明書上偽造之「昶宏建設股份有限公司」「乙○○」印文各壹枚。
二、昶宏公司九十年各類所得扣繳暨免扣繳憑單、昶宏公司員工在職證明書（含其上
    「昶宏建設股份有限公司」及「乙○○」印文）、財政部臺灣省北區國稅局九十
    年度綜合所得稅各類所得資料清單（含其上偽造之「財政部臺灣省北區國稅局臺
    北縣分局全功能櫃臺專用章」、「稅務員丙○○」印文各壹枚）各壹紙


司法院資訊處製作；財團法人民間司法改革基金會備份。
